【裁判字號】    93,重訴,97
【裁判日期】    950731
【裁判案由】    債務人異議之訴
【裁判全文】
臺灣苗栗地方法院民事判決              93年度重訴字第97號
原      告  丁○○
訴訟代理人  張宛華律師
            戊○○
被      告  乙○○
訴訟代理人  莊乾城律師
複  代理人  莊明翰
上列當事人間債務人異議之訴等事件，本院於民國95年6 月2 日
言詞辯論終結，判決如下：
    主      文
確認被告對原告於民國九十三年二月十六日之債權不存在。
被告應將如附表一所示不動產所為如附表二之抵押權設定登記，
，予以塗銷。
本院九十三年度執字第九二一六號強制執行事件，債權人即被告
所憑本院九十三年度拍字第一二八號拍賣抵押物裁定之執行名義
，不得為強制執行。
訴訟費用由被告負擔。
    事實及理由
壹、程序事項：
一、按訴狀送達後，原告不得將原訴變更或追加他訴，但請求之
    基礎事實同一者，則不在此限，民事訴訟法第255 條第1 項
    第2 款定有明文。本件原告原起訴主張如主文第2 、3 項所
    示，嗣追加如主文第1 項所示，核與前揭意旨相符，應予准
    許。
二、又確認法律關係成立或不成立之訴，非原告有即受確認判決
    之法律上利益者，不得提起之，民事訴訟法第247 條定有明
    文。所謂即受確認判決之法律上利益，係指因法律關係之存
    否不明確，致原告在私法上之地位有受侵害之危險，而此項
    危險得以對於被告之確認判決除去之者而言。而確認法律關
    係成立或不成立之訴，如有即確認判決之法律上利益，縱其
    所求確認者為他人間之法律關係，亦非不得提起，最高法院
    32年度上字第3165號著有判例。本件原告起訴主張被告持有
    本院93年度拍字第128 號拍賣抵押物裁定為執行名義，對原
    告所有坐落附表一所示不動產為查封拍賣，登記義務人兼連
    帶保證人為原告（見本院93年度重訴字第97號卷(一)第47頁）
    ，然原告否認上情，是原告自得提起本件確認之訴，合先敘
    明。
貳、實體事項：
一、原告起訴主張於民國92年9 月12日與訴外人丙○○就如附表
    一所示系爭不動產訂定買賣契約，約定買賣價金為新台幣（
    下同）1,800 萬元，丙○○交付面額各為200 萬元、1,200
    萬元、400 萬元，票號分為CI0000000 、CI0000000 、CI00
    00000 號，原告則交付身分證影本、印鑑證明書正本、土地
    所有權狀正本交予丙○○，約定支票兌現後才正式用印辦理
    系爭不動產所有權移轉登記。嗣因丙○○要求暫緩提示，故
    原告未遵期提示前開支票，詎原告於93年4 月底竟發覺系爭
    不動產已於93年2 月16日遭被告設定抵押權擔保丙○○向被
    告借款650 萬元，原告則為消費借貸契約之連帶保證人。原
    告遂質問於丙○○，丙○○則坦承未經原告之同意，偽造原
    告之印鑑、印文向地政事務所非法設定抵押權及在消費借貸
    契約上蓋章等語，且表示願意負責塗銷抵押權登記及誠信完
    成買賣契約，並願意另行賠償600 萬元。為此，原告與丙○○於93年5 月11日同至代書劉煜明之事務所，簽訂協議書及
    買賣契約書，丙○○同時將其於92年9 月間簽發之支票3 張
    取回，另行簽發面額共2,400 萬元之支票3 張，惟事後均遭
    退票。丙○○事後避不見面，亦未依約塗銷系爭不動產上之
    抵押權登記，原告不得已於93年6 月10日以新竹經國路郵局
    第288 號存證信函告知被告上情，請被告自行辦理塗銷登記
    ，未獲置理。迄於93年底竟收到本院執行處通知即將拍賣系
    爭不動產，系爭不動產如附表二之設定既係偽造，且原告對
    於被告與丙○○間之消費借貸契約，亦無擔任連帶保證人之
    意思，原告不得已於93年12月13日依強制執行法第14條、民
    法第767 條提起本件債務人異議之訴、塗銷抵押權登記及確
    認被告對原告於93年2 月16日之債權不存在，並聲明如主文
    第1 至3 項所示。
二、被告則以被告母親與丙○○均為一貫道之道友同參，丙○○
    欲向被告借款600 萬元，被告要求應供擔保，丙○○即稱其
    已向原告購買系爭不動產然未過戶，且原告亦同意設定抵押
    權為其借款擔保，被告遂與訴外人即代書甲○○於93年2 月
    16日至丙○○住所，丙○○則持原告身分證影本、土地所有
    權狀正本、印鑑證明書正本，甲○○表示設定抵押權尚須原
    告之印鑑章，嗣丙○○表示下次將邀原告至丙○○之家中，
    待被告第二次前往丙○○家中，原告雖未在場，然丙○○表
    示已取得原告之印鑑章，遂由丙○○以自己及持前揭印章分
    別用印於93年2 月16日成立之消費借貸契約及土地登記申請
    書，同年月17日由代書持該消費借貸契約、土地登記申請書
    、土地所有權狀正本、原告印鑑證明書正本及身分證影本前
    往苗栗地政事務所為抵押權登記，原告始匯款600 萬元至丙○○彰化銀行戶頭內。原告既將身分證影本、土地所有權狀
    正本、印鑑證明卡正本等件交予丙○○，而丙○○又持有原
    告之印章及上述文件以觀，應認原告已同意並授權丙○○，
    縱然丙○○未獲得原告之授權，原告亦應負表見代理責任。
    況且，退一步言之，丙○○與被告間就系爭不動產設定如附
    表二之抵押權登記若係效力未定，然依原告於93年5 月11日
    與丙○○簽定之協議書第四點已約定，如丙○○未能於93年
    5 月31日前塗銷該抵押權登記，則丙○○所開支票視為已到
    期，原告受有之損害得依法請求賠償，由此可知，原告對抵
    押權之設定亦已為事後之承認等語置辯，並聲明駁回原告之
    訴。
三、本件依民事訴訟法第270 條之1 第1 項第3 款、第271 條之
    1 規定，整理並協議簡化爭點及不爭執事項後，兩造同意就
    本院於94年2 月3 日、同年10月12日辯論程序中，兩造協議
    簡化之爭點為主張及辯論，依同法第270 條之1 第3 項之規
    定，本院僅須就兩造協議簡化之爭點為審究（分見本院93年
    度重訴字第97號卷(一)第53、177 頁），茲兩造所不爭執之事
    項如下：
  (一)丙○○持有原告之身分證影本、印鑑證明書正本、坐落如附
    表一所示之土地所有權狀正本，嗣丙○○向被告借款600 萬
    元，丙○○即持上開資料及刻有「丁○○」之印章，供被告
    設定如附表二所示之抵押權，原告始匯款600 萬元至丙○○
    彰化銀行戶頭內。
  (二)被告持有本院93年度拍字第128 號拍賣抵押物裁定為執行名
    義，對原告所有坐落附表一所示不動產為查封拍賣，現由本
    院93年度執字第216號強制執行中。
  (三)94年3 月21日法務部調查局印文鑑定通知書載明：原告印章
    印文（甲類鑑定資料）與92年9 月19日印鑑證明申請書上印
    文（乙類）相同，93年2 月16日之消費借貸契約上印文（丙
    類）與93年2 月16日抵押權設定契約書上印文（丁類）相同
    ，但甲丁類與乙丙類印文不同。
  (四)原告之印鑑章印鑑證明自84年8月9日迄今未變更。
  (五)消費借貸契約及土地登記申請書上之原告印文，非由原告提
    供印鑑章所蓋，且契約簽立時原告始終未在場，原告亦未曾
    與被告及代書甲○○碰面或聯絡。
  (六)丙○○涉嫌偽造原告丁○○之印鑑章，經臺灣苗栗地方法院
    檢察署檢察官以94年度偵字第1747號起訴，現正由本院以94
    年度易字第494 號審理中。
四、本件爭執事項及法院判斷
  (一)原告於93年2 月6 日丙○○以自己及持「丁○○」印章分別
    用印於消費借貸契約及土地登記申請書，同年月17日由代書
    持該消費借貸契約、土地登記申請書、土地所有權狀正本、
    原告印鑑證明卡正本及身分證影本前往苗栗地政事務所為抵
    押權登記時，是否事前已同意或授權丙○○？
  1.按當事人主張有利於己之事實者，就其事實有舉證之責任。
    但法律別有規定，或依其情形顯失公平者，不在此限，民事
    訴訟法第277 條定有明文。又負舉證責任之當事人，須證明
    至使法院就該待證事實獲得確實之心證，始盡其證明責任。
    倘不負舉證責任之他造當事人，就同一待證事實已證明間接
    事實，而該間接事實依經驗法則為判斷，與待證事實之不存
    在可認有因果關係，足以動搖法院原已形成之心證者，將因
    該他造當事人所提出之反證，使待證事實回復至真偽不明之
    狀態。此際，自仍應由主張該事實存在之一造當事人舉證證
    明之，始得謂已盡其證明責任，有最高法院93年台上字第20
    58號裁判可供參酌。是以，被告辯稱原告已有事前同意或授
    權丙○○之有利於己事實，自應負舉證責任。
  2.被告雖辯稱原告於93年2 月6 日丙○○以自己及持「丁○○
    」印章分別用印於消費借貸契約及土地登記申請書，同年月
    17日由代書持該消費借貸契約、土地登記申請書、土地所有
    權狀正本、原告印鑑證明卡正本及身分證影本前往苗栗地政
    事務所為抵押權登記時，原告事前已同意或授權丙○○等情
    ，然為原告所否認，參酌上開意旨，被告自應負舉證責任，
    已如前述。查證人丙○○到院證稱：伊透過被告之母親向被
    告借錢，因渠等均為一貫道道友，故未有抵押權設定契約，
    原告根本不知情等語以觀（見本院同上卷(一)第61頁），丙○○與被告間之消費借貸並非原告所能知悉，又原告主觀上係
    與丙○○就系爭不動產成立買賣契約，但須丙○○給付買賣
    價金時為條件，才辦理所有權移轉登記，衡情原告對於嗣後
    系爭抵押權之設定，亦無從事前同意或授權丙○○為之，又
    被告迄今除未提出相關資料供本院審酌外，亦未積極舉證證
    明以實其說。基此，原告主張兩造間並未任何消費借貸關係
    存在，且原告並未同意或授權丙○○與被告成立消費借貸關
    係連帶保證人及系爭抵押權之設定，應屬可採。
  (二)原告是否應依表見代理而負授權人責任？
  1.民法第169 條關於由自己之行為表示以代理權授與他人者，
    對於第三人應負授權人責任之規定，須以他人所為之代理行
    為，係在其曾經表示授與他人代理權之範圍內為其前提要件
    ，倘本人並無此表見之事實，足使第三人信該他人有代理權
    之情形存在，自難令本人負授權人之責任。且表見代理之規
    定，旨在保護善意無過失之第三人，倘第三人明知表見代理
    人為無代理權或可得而知者，其與之行為即出於惡意或有過
    失，而非源於「信賴保護原則」之正當信賴，於此情形，縱
    有表見代理之外觀存在，亦無保護之必要，依民法第169 條
    但書規定，本人仍得免負授權人之同一責任，有最高法院90
    年台上字第1187號及93年台上字第1954號裁判可資參酌。
  2.被告辯稱原告既將身分證影本、土地所有權狀正本、印鑑證
    明卡正本交予丙○○，丙○○亦稱已得原告同意以系爭不動
    產設定抵押權作為其向被告借款600 萬元之擔保，後又持有
    被告印章等情，已有表見事實之存在，被告自應負授權人責
    任，然為原告所否認。查被告就系爭抵押權之設定過程到院
    供稱：93年2 月13日丙○○透過被告之母親來向伊借款600
    萬元借期為一個月，故未約定利息，且丙○○表示上開借款
    係為建廟宇之用，若伊能協助上開借款，日後會以被告母親
    之名義捐款佛寺，渠等均為一貫道道友因而相信丙○○。又
    設定系爭抵押權登記則係聽從甲○○代書之建議，設定650
    萬元係因600 萬元為本金、50萬元部分則為避免日後爭訟之
    損失，伊未曾與丁○○有任何接觸，只有單純透過丙○○一
    人的轉述，而係伊與甲○○代書一起去丙○○家辦理抵押登
    記，丙○○拿丁○○之土地謄本的正本、丙○○的印鑑證明
    的原本及身分證正本，丁○○的部份僅有印鑑證明還有身分
    證影本，甲○○代書則表示尚缺少丁○○之印鑑章，所以第
    二次伊再至丙○○家中時，此時就取得印鑑章，而且丙○○
    曾告知會邀丁○○一同前來，但丁○○二次都未出現。整個
    抵押權登記之設定過程，伊並未完全信任丙○○所稱已取得
    丁○○的同意設定抵押權的事情，伊多有懷疑丙○○所述，
    縱然丙○○提出丁○○以前土地拍賣的情形，伊仍覺得沒有
    保障，經請教代書後告知最起碼要有土地謄本的正本、印鑑
    證明正本及印鑑章，才能代表丁○○有充分的授權給丙○○
    等語，證人即承辦本件抵押權設定登記代書甲○○則證稱：
    伊有告訴丙○○系爭不動產登記權利人為丁○○，並非丙○○，然丙○○告知系爭不動產已向丁○○購買，並拿出印鑑
    章、印鑑證明佐證確實有買賣契約關係存在，然未提出土地
    買賣契約書，伊並未聯絡丁○○或已得丁○○之同意，而逕
    列丁○○為抵押權設定債務人（分見本院同上卷(一)第177-
    178 、115 頁）等語以觀，被告既不信任丙○○之陳述，自
    應對原告是否同意或知情等進一步查證，且此查證方式衡情
    亦非困難，然被告卻未為之，況印章、印文之複製，以現今
    電腦科技技術，完全模仿亦非難事，被告或其委任之土地代
    書二次至丙○○家中均未遇原告，理應再詳實確認。再者，
    參以被告本身即信仰一貫道，被告之母親與丙○○又同為一
    貫道同參道友，渠等因為宗教信仰而認識並信賴，丙○○遂
    透過被告之母親欲向被告借錢，期間僅一個月，被告並未對
    丙○○要求任何利息等情，若果被告與丙○○間無相當信任
    ，焉能未約定遲延利息及違約金，足認被告願借錢予丙○○
    並非信賴丙○○持有原告所有之系爭土地權狀、身分證影本
    及印鑑章等。
  3.消費借貸契約及設定抵押權之土地登記申請書簽立時原告均
    不在場，為兩造所不爭執，且法務部調查局之印文鑑定報告
    指出，抵押權設定契約書及消費借貸契約上之印文與原告所
    提出之印章所蓋印文及印鑑登記證明申請書之印文不同（見
    本院同上卷(一)第79頁）以觀，原告對於系爭抵押權之設定及
    借款之事是否知悉或授權不無疑問。再者，本院參酌被告及
    證人甲○○上開陳述，被告及其代書甲○○均明知丙○○持
    有系爭不動產之土地權狀及原告印鑑證明書與身分證影本等
    物，係基於丙○○與原告間訂有不動產買賣契約，丙○○雖
    聲稱其已買受系爭土地云云，惟系爭不動產既仍係原告名下
    所有，而為被告所明知，丙○○即無任何處分權可言。縱認
    被告聽憑丙○○片面之詞，誤認丙○○已獲授權代理為抵押
    權之設定，究與原告「以自己之行為表示代理權授與」有間
    ，且甲○○到庭自承確實未取得原告之委託，直接依丙○○
    提供之原告印章及相關文件，施用於其制作之「抵押權設定
    申請書」及「消費借貸契約書」上，而向地政機關提出申請
    。被告之委任人即代書甲○○既已違背地政士法第19條職務
    上之義務，未依法確實核對委託人之身分及權利義務關係，
    擅自制作內容不實之文書，致地政機關信其所為，依形式審
    查而通過本件抵押權之登記。參酌上開說明，被告既僅以丙○○持有原告之身分證影本、系爭不動產之權狀等物而認定
    原告與丙○○間僅有買賣契約關係存在，且系爭不動產之所
    有權人為原告，原告亦未曾授權丙○○為系爭抵押權之設定
    ，即被告無法證明原告有何表見事實存在，被告既對上情明
    知或可得而知，參酌上開說明，自無信賴保護原則之適用，
    被告辯稱本件有表見代理之適用，並不足取。
  (三)原告是否對丙○○之無權代理行為事後承認？
  1.按解釋法規為著重法規之安定、客觀性，固而注重法規文字
    的文義，以謀一般確實性之達成；解釋意思表示，則以探求
    當事人真意，注重意思表示的目的性，著重為各個法律行為
    及當事人具體妥當性之追求。是契約文字業已表示當事人真
    意者，無須別事探求者，固不得捨契約文字而更為曲解，惟
    若從文字上不足以表示當事人之真意時，則應本諸過去之事
    實及其他一切證據資料，作為斷定當事人立約當時真意之標
    準，以解釋當事人之契約，亦即解釋當事人之契約，應以當
    事人立約當時之真意為準，而真意何在，又應以過去事實及
    其他一切證據資料為斷定之標準，不能拘泥文字致失真意，
    最高法院39年台上字第1053號判例足參。
  2.被告辯稱原告與丙○○於93年5 月11日簽定之協議書中第4
    點載明：「本抵押權之設定登記，乙方（丙○○）應於93年
    5 月31日前辦理塗銷登記完成，逾期除乙方所開支票視為已
    到期外，如有受甲方（原告）損害者，並得依法請求賠償。
    」等文字，堪認原告已承認丙○○所為抵押權之設定行為，
    若果不能如期塗銷登記則以丙○○所開立600 萬元支票為賠
    償，而原告於93年6 月11日發函要求被告自行塗銷抵押權登
    記，欲否認其承認丙○○設定抵押權之情，惟對話意思表示
    以相對人了解時發生效力，原告與丙○○簽定協議書時原告
    承認之意思表示即生效力等語，然為原告所否認。
  3.本院詳觀原告與丙○○於93年5 月11日成立協議書之緣由為
    ：丙○○未經得原告同意擅自偽刻印鑑章，並以原告、丙○○為債務人、被告為債權人，93年2 月16日就附表一所示之
    不動產設定如附表二所示之抵押權登記，該協議第4 點固然
    如被告前揭所辯內容，而第5 點則另載明：「系爭不動產，
    俟將來以此土地成立基金會，並以原告、丙○○雙方共同成
    立者，於其成立完成後，原告同意捐贈600 萬元予基金會作
    為功德金」等文字，及證人丙○○到院證稱：伊透過被告之
    母親向被告借錢，因渠等均為一貫道道友，故未有抵押權設
    定契約，嗣發現系爭不動產遭被告設定如附表二所示之抵押
    權，簽立協議書之目的在於塗銷系爭抵押權登記，若無法辦
    理塗銷，伊即應賠償原告之損失等語以觀（分見本院同上卷
    (一)第20、163 頁），原告與丙○○前揭協議書簽立之目的既
    係為塗銷系爭抵押權登記，避免土地遭查封拍賣，若否原告
    與丙○○間何有以渠等名義在系爭不動產上成立基金會之規
    劃等情以觀，尚難認原告對於系爭抵押權之登記有事後承認
    之情。是以，原告主張協議書是希望丙○○應緊速將系爭抵
    押權塗銷，若無法塗銷丙○○應負責任，並非承認丙○○前
    揭無權處分設立登記之行為，應屬足取。
五、綜上所述，原告既未參與系爭消費借貸契約及抵押權設定契
    約之簽立，且亦無授權或同意丙○○辦理，兩造間亦無消費
    借貸關係存在，而被告對於表見代理及無權代理事後承認之
    有利於己之事實，迄今亦無法積極舉證證明。從而，原告依
    據強制執行法第14條、民法第767 條之規定提起本件訴訟，
    請求如主文第1 至3 項，為有理由，應予准許。
六、被告雖主張另調取原告於新竹市東區戶政事務所印鑑證明，
    再函送法務部調查局進行鑑定，然原告之印鑑章印鑑證明自
    84年8 月9 日迄今未變更，已如前述且為兩造所不爭執，本
    院審酌本件事證已臻明確，認無重新鑑定之必要，又兩造其
    餘攻擊防禦方法及所舉證據，經審酌結果，於本件判決結論
    均無影響，爰不一一論述，附此敘明。
七、據上論結，本件原告之訴有理由，依民事訴訟法第78條，判
    決如主文。
中    華    民    國    95    年    7     月    31    日
                  民事庭法  官  吳振富
以上正本係照原本作成。
如對本判決上訴，須於判決送達後20日內向本院提出上訴狀。
                        書記官  陳玲誼
中    華    民    國    95    年    7     月    31    日
附表一：
┌─┬───────────────────┬─┬───────┬─────────────┬────────┐
│編│      土      地      坐      落      │地│ 面      積   │    權           利       │                │
│  ├───┬────┬───┬──┬───┤  │              │                          │   備        考 │
│號│縣  市│鄉鎮市區○  段  ○○段│地  號│目│ (平方公尺)   │    範           圍       │                │
├─┼───┼────┼───┼──┼───┼─┼───────┼─────────────┼────────┤
│１│苗栗縣│頭 份 鎮│ 興埔 │    │六    │林│    16975.01  │          全部            │                │
│  │      │        │      │    │      │  │              │                          │                │
│  │      │        │      │    │      │  │              │                          │                │
│  │      │        │      │    │      │  │              │                          │                │
└─┴───┴────┴───┴──┴───┴─┴───────┴─────────────┴────────┘
附表二：
登記次序：003-000
權利種類：抵押權
收件年期：苗栗縣頭份地政事務所民國93年
字    號：頭地資字第014570號
登記日期：民國93年2 月16日
登記原因：設定
權 利 人：乙○○
債權範圍：全部
權利價值：債權額新台幣6,500,000 元正
存續期間：自93年2 月18日至93年5 月17日
清償日期：民國93年5 月17日
利    息：無
遲延利息：（空白）
違 約 金：（空白）
債 務 人：丁○○、丙○○
權利標的：所有權
標的登記次序：0002
設定權利範圍：全部
設定義務人：丁○○證明書字號：093 頭地資他字第000269號
其他登記事項：（空白）


司法院資訊處製作；財團法人民間司法改革基金會備份。
